【裁判字號】    98,訴,980
【裁判日期】    980908
【裁判案由】    返還土地 等
【裁判全文】
臺灣高雄地方法院民事判決               98年度訴字第980號
原      告  甲○○
兼法定代理
人          乙○○
共      同
訴訟代理人  李帝慶律師
被      告  丙○○
上列當事人間請求返還土地等事件，本院於民國98年8 月24日言
詞辯論終結，判決如下：
    主     文
被告應將坐落高雄縣茄萣鄉○○段五三七地號土地，及其上同段
一四○二建號建物即門牌號碼高雄縣茄萣鄉○○街六十六號十五
樓之二房屋，遷讓返還原告。
被告應各給付原告新台幣壹仟捌佰柒拾壹元，及自民國九十七年
十二月二日起至返還前項房屋日止，按年息百分之五計算之利息
；並應自民國九十七年十一月十三日起至返還前項房屋之日止，
按月各給付原告新台幣壹仟陸佰貳拾陸元。
原告其餘之訴駁回。
訴訟費用由被告負擔十分之九，餘由原告負擔。
本判決第一項於原告以新台幣貳拾萬元為被告供擔保後，得假執
行。
本判決第二項於原告各以新台幣陸佰元為被告供擔保後，得假執
行。
原告其餘假執行之聲請駁回。
    事實及理由
壹、程序部分：
一、本件被告經合法通知，未於言詞辯論期日到場，核無民事訴
    訟法第386 條各款所列情事，爰依原告聲請，由其一造辯論
    判決。
二、按訴狀送達後，原告不得將訴變更或追加他訴，但擴張或減
    縮應受判決事項之聲明者，不在此限。民事訴訟法第255 條
    第1 項第3 款定有明文。查原告起訴時，原聲明：(一)被告應
    將坐落高雄縣茄萣鄉○○段第537 地號土地（下稱系爭土地
    ）及其上同段第1402建號即門牌號碼為高雄縣茄萣鄉○○街
    66號15樓之2 房屋（下稱系爭房屋，與系爭土地合稱系爭房
    地）返還原告。(二)被告應自起訴狀繕本送達翌日起至返還系
    爭房地之日止，返還原告新台幣（下同）5,728 元，並按月
    給付原告5,054 元。(三)願供擔保，請准宣告假執行。嗣變更
    聲明為：被告應將系爭房地返還原告。(二)被告應分別給付甲
    ○○、乙○○2,271 元，並自民國97年11月13日起至返還系
    爭房地日止，按月各給付甲○○、乙○○2,004 元。(三)願供
    擔保，請准宣告假執行（見本院卷第45頁、第54頁）。經核
    與上述規定相符，先予敘明。
貳、實體部分：
一、原告主張：系爭房地原為訴外人即原告之被繼承人陳慶芳所
    有，陳慶芳過世後，系爭房地即由原告共同繼承，並於97年
    9 月24日登記為共有（系爭土地之權利範圍各為2,800/304,
    200 ，系爭房屋之權利範圍則各為1/2） 。嗣原告於97年10
    月9 日前往查看系爭房地，發現遭被告無權占用，經通知搬
    離竟不獲理會，自得依民法第767 條規定，請求被告返還系
    爭房地。又被告無權占用系爭房屋，受有相當於租金之利益
    ，自得請求被告將97年10月9 日起至同年11月12日止，按系
    爭土地及系爭房屋申報總價額年息10% 計算，共計4,542 元
    之不當得利，平均給付予原告，及按年息5%計算之法定遲延
    利息，並應自97年11月13日起至返還系爭房屋之日止，按月
    分別給付原告各2,004 元之不當得利等情。爰依民法第767
    條前段所有物返還請求權及民法第179 條不當得利之法律關
    係提起本訴，並聲明：如前所述。
二、被告未於言詞辯論期日到庭，亦未提出書狀作何聲明或陳述
    。
三、得心證之理由：
  (一)原告請求返還系爭房地部分：
    原告主張之前開事實，業據其提出土地登記謄本、建物登記
    謄本、存證信函等為證，（見卷第13至14頁、29至31頁），
    且被告於相當時期受合法通知後，並未於言詞辯論期日到場
    或提出準備書狀就上開情事為爭執，依民事訴訟法第280 條
    第3 項、第1 項之規定，已視同自認，自堪認原告所主張之
    事實為真。是原告依民法第767 條第1 項前段之規定，請求
    被告返還系爭房地，洵屬有據。
  (二)原告請求不當得利部分：
  1.按無法律上之原因而受利益，致他人受損害者，應返還其利
    益，民法第179 條前段定有明文。而無權占用他人之房地，
    依一般社會通念，足認為可獲得相當於租金之利益，致所有
    權人受有無法使用該房地之損害，則依上開規定，占有人自
    應將所獲得相當於租金之利益返還所有權人。查，本件被告
    無法律上之正當權源而占用系爭房屋，業如前述，則揆諸前
    揭說明，被告於無權占用系爭房屋期間，即受有相當於租金
    之利益，致原告受有損害。是以，原告請求被告給付無權占
    用系爭房屋期間所獲得相當於租金之金額，自可採取。
  2.次按「城市地方房屋之租金，以不超過土地及其建築物申報
    總價年息百分之十為限」、「土地所有權人依本法所申報之
    地價，為法定地價」、「土地法第97條所謂土地及建築物之
    總價額，土地價額依法定地價，建築物價額依該管直轄市或
    縣（市）地政機關估定之價額」，分別為土地法第97條第1
    項、第148 條及土地法施行法第25條所明定。而土地所有人
    固得依不當得利法則向無權佔用其土地之人請求返還相當於
    租金之損害金，惟其數額，除以申報地價為基礎外，尚須斟
    酌基地之位置、工商業繁榮之程度及佔用人利用土地之經濟
    價值及所受利益等項，並與鄰地租金相比較，以為決定，最
    高法院88年度台上字第1894號、第3331號判決意旨可資參照
    。查，系爭房地附近有興達國小、早餐店，且前臨馬路，交
    通及生活機能尚可等情，有現場照片在卷可參，本院審酌系
    爭房地之坐落位置、繁榮程度、經濟用途等因素，認原告主
    張被告占用系爭房地所受相當於租金額之利益，應按土地及
    建物申報總價年息10% 計算，尚嫌過高，應以年息8%計算較
    為適當公允。次查，系爭土地96年度申報地價每平方公尺為
    2,720 元，其申報總額為24,072元（計算式：【481 平方公
    尺×5,600/ 304,200權利範圍＝8.85平方公尺，小數點以下
    2 位四捨五入】×2,720 元＝24,072元）；系爭房屋98年度
    之課稅現值為463,600 元等情，有土地登記謄本、房屋課稅
    籍證明書影本為證（見卷第29、30、15頁），堪予認定。據
    此計算，被告自97年10月9 日起至97年11月12日止，共35
    日，占用系爭房地所得相當於租金之不當得利共為3,741 元
    （計算式：【24,072元＋463,600 元】×8%×35 /365 ＝
    3,74 1元，元以下四捨五入），則原告依系爭房屋之權利範
    圍各1/2 ，請求被告分別給付1,871 元（計算式：3,741 元
    ×1/ 2＝1,871 元，元以下四捨五入），並自97年11月13日
    起至返還系爭房屋之日止，按月分別給付原告各1,62 6元（
    計算式：【24,072元＋463,600 元】×8%÷12×1/2 ＝
    1,626 元，元以下四捨五入），核屬有據，逾此部分，尚無
    可採。
四、綜上所述，原告依民法第767 條前段所有物返還請求權及第
    179 條不當得利之規定，請求被告返還系爭房地，並分別給
    付1,817 元，及均自起訴狀繕本送達翌日即97年12月2 日起
    至返還系爭房屋之日止按年息5%計算之利息；並自97年11月
    13日起至返還系爭房屋之日止，按月分別給付1,626 元部分
    ，為有理由，應予准許。逾此部分之請求則屬無據，應予駁
    回。
五、本件原告陳明願供擔保，請准宣告假執行，經核就原告勝訴
    部分，核無不合，爰酌定相當擔保金額准許之；至原告敗訴
    部分，其假執行之聲請，已失所附麗，應予駁回。
六、據上論結，本件原告之訴為一部有理由，一部無理由，爰依
    民事訴訟法第385 條第1 項前段、第79條、第85條第1 項、
    第390 條第2 項，判決如主文。
中    華    民    國    98    年    9     月    8     日
                  民事第五庭  審判長法  官  李昭彥
                                    法  官  洪榮家
                                    法  官  李育信
以上正本係照原本作成。
如不服本判決，應於送達後20日內，向本院提出上訴狀並表明上
訴理由，如於本判決送達前提起上訴者，應於判決送達後10日內
補提上訴理由書（須附繕本）。
中    華    民    國    98    年    9     月    8     日
                                    書記官  林玉珊


司法院資訊處製作；財團法人民間司法改革基金會備份。
